【裁判字號】    98,訴,1571
【裁判日期】    980916
【裁判案由】    遷讓房屋
【裁判全文】
臺灣臺中地方法院民事判決              98年度訴字第1571號
原      告  乙○○
訴訟代理人  羅豐胤律師
            林正雄律師
被      告  甲○○      台中縣.
            丙○○
共      同
訴訟代理人  許桂挺律師
            黃士哲律師
上列當事人間請求遷讓房屋事件，本院於民國98年8月27日言詞
辯論終結，判決如下：
    主      文
被告應將坐落台中縣豐原市○○段三三六地號土地及其上同段二
一一建號建物即門牌號碼台中縣豐原市○○○街十六巷八號房屋
遷讓返還原告。
訴訟費用新台幣壹萬玖仟玖佰零玖元由被告負擔。
本判決第一項原告勝訴部分，於原告以新台幣陸拾參萬柒仟元為
被告供擔保後，得假執行。但被告以新台幣壹佰玖壹萬元為原告
預供擔保，得免為假執行。
    事實及理由
壹、兩造之主張：
一、原告起訴主張：
  (一)原告為坐落台中縣豐原市○○段336地號及其上同段211建號
    建物即門牌號碼台中縣豐原市○○○街16巷8號房屋（下稱
    系爭房地）之所有權人，被告甲○○為原告之弟，被告2人
    原與父親同住於台中縣豐原市○○街242號，嗣因與父親不
    合，方於約89年間逕自搬入系爭房屋，因兩造為姐弟關係，
    原告當時默示同意被告進入系爭房地無償使用借貸，現原告
    因自己必須使用系爭房地，且依民法第470條第2項：「借貸
    未定期限，亦不能依借貸之目的而定其期限者，貸與人得隨
    時請求返還借用物」、民法第472條第2款：「貸與人因不可
    預知之情事，自己需用借用物者，貸與人得終止契約」等規
    定，原告乃於98年5月18日以律師函通知被告2人將系爭房地
    返還原告，並以該函為終止兩造間之使用借貸契約，然被告
    2 人迄今未返還系爭房地，為此，依民法470條第2項之規定
    ，請求被告2人返還系爭房地；若認兩造無使用借貸關係，
    則依據民法第767條前段或民法第179條之規定，請求法院就
    此競合關係，擇一為原告有利之判決。
  (二)對被告抗辯所為之陳述：
    原告係於86年1月結婚，而系爭房地係於84年7月即已移轉所
    有權登記予原告，與原告結婚之賀禮及嫁妝並無關係。又原
    告並未與被告2人約定將此房地供其無償居住至被告2人覓得
    理想之住家並完成搬遷為止。
  (三)並聲明：被告應將坐落台中縣豐原市○○段336地號土地及
    其上同段211建號建物即門牌號碼台中縣豐原市○○○街16
    巷8號房屋遷讓返還予原告。原告並願供擔保，請准宣告假
    執行。
二、被告則以，否認兩造間有使用借貸關係，系爭房地原為被告
    甲○○所有，被告甲○○於77年間購買系爭房地後，即居住
    於系爭房地，84年間因原告預計結婚，被告身為原告之胞弟
    ，將系爭房地贈與原告，作為日後結婚之賀禮及嫁妝，並完
    成所有權移轉登記，惟被告甲○○於辦理所有權移轉登記前
    ，曾與原告約定：於被告尋得其他適當住處前，系爭房屋由
    被告及其家人無償繼續居住，直至被告覓得理想之住家並完
    成搬遷為止。本件被告甲○○為系爭房地之原所有權人，於
    將系爭房地贈與原告前，與原告約定原告應容忍被告家庭於
    覓得其他理想住處前繼續居住於系爭房屋，此一約定之法律
    性質核屬民法第412條第1項前段之負擔，而被告甲○○既已
    將系爭房地之所有權移轉登記予原告，則原告依法律規定本
    即應履行負擔，亦即原告應容忍被告家庭於覓得其他理想住
    處前繼續居住於系爭房屋等語，資為抗辯。答辯聲明：原告
    之訴駁回。被告如受不利之判決，願供擔保請准宣告免為假
    執行。
貳、本件經兩造整理並協議簡化爭點如下：
一、兩造不爭執之事實（本院採為判決之基礎）：
  (一)原告為被告甲○○之大姐，被告甲○○、丙○○2人為夫妻
    。
  (二)原告係於86年1月結婚，而被告甲○○、丙○○2人係於81年
    結婚。
  (三)本件房屋土地原係被告甲○○所有，被告甲○○於84年6月
    12日將之贈與原告，並於84年7月26日辦理所有權移轉登記
    。
  (四)原告曾於98年5 月18日以原證二存證信函向被告二人為終止
    系爭房地之使用借貸契約的意思表示，被告二人已於98年5
    月20日收受該存證信函。
二、兩造爭執之事項：
  (一)被告甲○○將本件房屋土地贈與原告之原因？
    1.原告主張：原告係於86年1月結婚，本件房地與原告結婚
      之賀禮及嫁妝無關。
    2.被告答辯：作為原告結婚之賀禮及嫁妝。
  (二)被告甲○○、丙○○2人目前居住於本件房屋土地之原因為
    何？
    1.原告主張：
      被告2人原與父親同住，嗣因與父親不合，方逕自搬入本
      件房屋，且原告不曾與被告2人約定將此房地供其無償使
      用居住至被告2人覓得理想之住家並完成搬遷為止。
    2.被告辯稱：
      被告二人於購買系爭房地後，就居住於系爭房地，後來將
      系爭房地贈與給原告，仍繼續居住於系爭房地。
參、本院之判斷
一、原告主張：系爭房地原係被告甲○○所有，被告甲○○於84
    年6月12日將之贈與原告，並於84年7月26日辦理所有權移轉
    登記；又被告2人目前居住於系爭房地等事實，已已據提出
    土地登記謄本、建物登記謄本及門牌證明書各1份為證，復
    為被告所不爭執，應堪認定。
二、原告復主張：兩造就系爭房地有不定期限之使用借貸關係等
    語，惟為被告所否認，並辯稱：被告甲○○於將系爭房地贈
    與原告前，曾與原告約定原告應容忍被告家庭於覓得其他理
    想住處前繼續居住於系爭房屋，此一約定之法律性質核屬民
    法第412條第1項前段之負擔，原告自應履行負擔等語。經查
    ，原告迄未能舉證證明兩造就系爭房地有不定期限之使用借
    貸關係，是尚難遽認兩造就系爭房地有不定期限之使用借貸
    關係。再者，被告固辯稱：本件贈與係附有負擔之贈與，亦
    即原告應容忍被告家庭於覓得其他理想住處前繼續居住於系
    爭房屋等語，然已為原告所否認，則被告就此有利於己之主
    張，自應負舉證之責。惟被告僅於本院98年8月27日言詞辯
    論期日陳稱：「……但這個部分雙方並沒有書面約定，只有
    口頭約定，也沒有證人可以作證」等語，此外並未舉證以實
    其說，足見被告未能證明本件贈與係附有負擔之贈與。
三、復按所有人對於無權占有或侵奪其所有物者，得請求返還之
    。民法第767條前段定有明文。本件原告既為系爭房地之所
    有權人，而系爭房地目前係由被告占有使用等情，亦為兩造
    所不爭執，則被告自應就其占用系爭房地有得對抗原告之合
    法權源，負舉證責任。然查，本件被告既否認兩造就系爭房
    地有使用借貸之法律關係，亦無法證明本件贈與係附有負擔
    之贈與，前已敘明；此外，被告並未主張或舉證其等就占用
    系爭房地有何得以對抗原告之合法權源，即為無權占有。是
    原告基於所有權人之地位，自得依民法第767條前段規定請
    求被告交還系爭房地。
四、從而，原告依所有物返還請求權，請求被告應將坐落台中縣
    豐原市○○段336地號土地及其上同段211建號建物即門牌號
    碼台中縣豐原市○○○街16巷8號房屋遷讓返還予原告，為
    有理由，應予准許。
五、兩造均陳明願供擔保，分別聲請准予宣告假執行及免為假執
    行，經核均合於法律規定，爰分別酌定相當之擔保金額予以
    宣告之。
六、本件事證已臻明確，兩造其餘攻擊防禦方法及所舉證據，經
    審酌結果，與本件判決結論均無影響，爰不一一論述，附此
    敘明。
七、訴訟費用之依據：民事訴訟法第78條。
中    華    民    國    98    年    9     月    16    日
                  民事第三庭  法  官  許秀芬
以上正本係照原本作成
如對本判決上訴，須於判決送達後20日內向本院提出上訴狀
中    華    民    國    98    年    9     月    16    日
                              書記官


司法院資訊處製作；財團法人民間司法改革基金會備份。
